【裁判字號】    98,事聲,30
【裁判日期】    981110
【裁判案由】    聲明異議（消債）
【裁判全文】
臺灣基隆地方法院民事裁定              98年度事聲字第30號
聲明異議人
即  債務人  甲○○
代  理  人  陳宜君律師
相  對  人
即  債權人  渣打國際商業銀行股份有限公司
法定代理人  丙○○
相  對  人
即  債權人  中國信託商業銀行股份有限公司
法定代理人  乙○○○○
相  對  人
即  債權人  友邦國際信用卡股份有限公司
法定代理人  丁○○
上列當事人間強制執行事件，聲明異議人即債權人就本院民事執
行處司法事務官於民國98年9月11日 98年度執消債更字第74號裁
定，聲明異議，本院裁定如下：
    主  文
相對人友邦國際信用卡股份有限公司之違約金債權應更正為新臺
幣玖仟參佰陸拾陸元。
其餘聲明異議駁回。
    理  由
一、按當事人對於司法事務官處理事件所為之終局處分，得於處
    分送達後十日之不變期間內，以書狀向司法事務官提出異議
    。司法事務官認前項異議有理由時，應另為適當之處分；認
    異議為無理由者，應送請法院裁定之。法院認第1 項之異議
    為有理由時，應為適當之裁定；認異議為無理由者，應以裁
    定駁回之。次按當事人約定契約不履行之違約金過高者，法
    院固得依民法第252條規定依職權減至相當之數額，惟是否
    相當，仍須依一般客觀事實、社會經濟狀況及當事人所受損
    害情形，以為酌定標準。又利息，與為損害賠償總額預定或
    違約罰之違約金，乃性質、功能各別之債權，民法第233 條
    第3項就遲延給付之債務，既規定債權人於法定利率之遲延
    利息外，得併請求損害賠償，本於契約自治之精神，自應尊
    重當事人於利息外所為違約金之約定。若謂違約金亦應與利
    息合併計算其總額是否超過年息20％之限制，無異漠視當事
    人預就債務不履行所生其他損害賠償之約定，將導致違約金
    與利息之界線趨於模糊，故解釋民法第205條所定之最高利
    率限制，自不應一併包括違約金在內，而僅得作為法院衡量
    審酌基準之一。準此，依首揭酌定標準，另參酌民法第205
    條之立法意旨，為保護經濟弱者之債務人，本院認超過年息
    百分之20之違約金請求，即屬過高，應予酌減。
二、本件聲明異議意旨略以：債權人渣打商業銀行股份有限公司
    （下稱渣打銀行）請求自延滯繳款日起至更生開始日止，按
    年利率 20％計算之利息，並按月加計1,000元之違約金；而
    債權人中國信託商業銀行股份有限公司（下稱中國信託銀行
    ）則請求自延滯繳款日起至更生開始日止，按年利率20％計
    算之利息，及違約金 3,000元；至債權人友邦信用卡股份有
    限公司（下稱友邦信用卡公司）則請求自延滯繳款日起至更
    生開始日止，按年利率15％計算之利息，並按月加計2％（
    即年利率24％）之違約金。惟債權人因債務人遲延給付，除
    受有利息損失外，尚難認有其他損害，且參酌國內貨幣市場
    利率已大幅調降為年利率1.5％以下，債權人猶以單方擬定
    之定型化約款，向消費者即債務人收取年利率20％或接近20
    ％計算之利息，已因此獲取大量經濟利益，若再課予債務人
    給付違約金義務，則合併上述循環信用利息計算，本件渣打
    銀行利息加違約金年利率高達29％、中國信託銀行利息加違
    約金年利率則高達40％、友邦信用卡公司利息加違約金年利
    率則高達39％，明顯偏高，且有規避法定利率上限予以巧取
    利益之嫌。從而，債權人請求之違約金額過高，對債務人有
    失公平，應予減免，為此請求廢棄原裁定等語。
三、經核異議人即債務人上開所述，本件之爭點厥為債權人等分
    別向債務人所請求之違約金，是否過高應予酌減？茲分述如
    下：
  (一)渣打銀行部份：
    查本件債務人積欠渣打銀行之本金債務為126,466元，渣打
    銀行所申報違約金債權8,000元之計算依據為每月計收1,000
    元，計付8個月違約金，占本金總額約6.3％，並未逾20％，
    難謂過高，不予酌減。是債務人請求酌減違約金，不足憑採
    。故債務人對於渣打銀行違約金債權數額之異議，並無理由
    ，渣打銀行之違約金債權應維持為8,000元。
  (二)中國信託銀行部分：
    查本件債務人積欠中國信託銀行之本金債務為17,238元，中
    國信託銀行所申報違約金債權3,000元之計算依據為每月計
    收1,000元，計付3個月違約金，占本金總額約17％，並未逾
    20 ％，難謂過高，不予酌減。是債務人請求酌減違約金，
    不足憑採。故債務人對於中國信託銀行違約金債權數額之異
    議，並無理由，中國信託銀行之違約金債權應維持為3,000
    元。
  (三)友邦信用卡公司部分：
    查本件友邦信用卡公司所申報本金債權為44,167元（債務人
    就此並無異議），違約金債權為11,479元。違約金計算依據
    為以本金金額按月息2％計算，每月超過5,000元者，以5,00
    0元計之。債務人積欠本金為44,167元，以月息2％計算，每
    月違約金低於5,000元，故計付1年之違約金總額即占本金總
    額之24％，已逾20％，顯屬過高。友邦信用卡公司之違約金
    債權應酌減為按週年利率20％計算，始為適當。故自97年3
    月2日起按年息20％計算至98年3月24日，友邦公司之違約金
    債權應為9,366元（計算式：44,167×20％÷365×387＝
    9,366元，元以下四捨五入）。
四、綜上所述，債務人對友邦信用卡公司違約金債權之異議，為
    有理由，友邦信用卡公司之違約金債權應更正如主文第1項
    所示；至於債務人對渣打銀行及中國信託銀行違約金債權之
    異議，則為無理由，應予駁回。
五、爰裁定如主文。
中    華    民    國    98    年    11    月    10    日
                  民事庭法  官  林玉珮
以上正本係照原本作成。
如對本裁定抗告，應於本裁定送達後10日內，向本院提出抗告狀
，並繳納抗告費新臺幣1000元。
中    華    民    國    98    年    11    月    10    日
                        書記官  洪福基


司法院資訊處製作；財團法人民間司法改革基金會備份。
